臺灣臺北地方法院民事簡易判決
109年度店簡字第1814號
原      告  明騰興業有限公司


法定代理人  郭志明  
訴訟代理人  劉煌基律師
複  代理人  鄭雅芳律師
被      告  泰碁工程有限公司

法定代理人  趙志明  
訴訟代理人  張藝騰律師
上列當事人間請求確認本票債權不存在等事件，本院於民國111
年1月11日言詞辯論終結，判決如下：
    主　　　文
原告之訴及假執行之聲請均駁回。
訴訟費用由原告負擔。
　　事實及理由
一、按訴狀送達後，原告不得將原訴變更後追加他訴，但請求之
    基礎事實同一者，不在此限。民事訴訟法第255條第1項第2
    款定有明文。查，原告主張其簽發如附表所示之本票（下稱
    系爭本票）係為擔保對被告之工程款債務，惟經結算後尚積
    欠之工程款僅為新臺幣（下同）662,173元，訴請確認系爭
    本票債權逾該金額部分不存在，嗣因被告已持系爭本票聲請
    強制執行並全數獲償，追加請求被告應給付原告票面金額與
    前揭款項之差額889,452元，其請求之原因事實於社會事實
    上具有關聯性，相關之事實及證據資料亦得於追加之訴加以
    利用，核與前揭規定相符，應予准許。
二、原告主張：兩造前於民國102年7月1日簽訂工程承攬契約書
    （下稱系爭承攬契約），由伊將伊向偉盟工業股份有限公司
    （下稱偉盟公司）承攬之「新北市樹林地區汙水下水道系統
    第1期工程第4標支分管及用戶接管」工程（下稱系爭工程）
    之部分工程「專業管理技術服務工作」交由被告承攬，被告
    應伊核定之計畫及時程，負責辦理系爭工程之內外業管理服
    務，伊則應支付按系爭工程業主結算金額乘以5.5%並加計營
    業稅之報酬。嗣因伊上包即偉盟公司財務困難，致系爭工程
    前景不明，被告於105年7月12日列出系爭承攬契約截至是日
    為止尚未請領之款項1,851,625元，伊遂同意以該金額暫行
    結算，並簽發系爭本票及另紙面額300,000元之本票作為上
    開金額之擔保。後偉盟公司聲請破產，系爭工程無法繼續而
    由新北市政府水利局於105年10月進行結算，業主結算金額
    為136,260,578元，是伊需給付被告之報酬依系爭承攬契約
    約定應為7,869,048元【計算式：136,260,578×5.5%×1.05＝7
    ,869,048】，另系爭工程非因兩造責任而延宕逾約定工期半
    年以上，伊依約應另給付被告「員工資遣費」、「駐場人員
    薪資」、「零用金」、「證照費」等費用計803,125元，共8
    ,672,173元，扣除伊先前已陸續支付8,010,000元，是伊僅
    需再給付被告662,173元。詎被告持系爭本票聲請強制執行
    並全額受償，系爭本票既係供擔保之用且被告得請領之工程
    款餘額僅為662,173元，系爭本票超過該金額之債權自不存
    在，被告亦無受領該部分金額之法律上原因，應返還溢領款
    項即票面金額與前揭款項之差額889,452元，爰依系爭承攬
    契約及不當得利提起本件訴訟，並聲明：㈠確認被告就系爭
    本票於超過662,173元部分對原告票據債權不存在；㈡被告應
    給付原告889,452元，及起訴狀繕本送達翌日起至清償日止
    ，按週年利率5%計算之利息；㈢願供擔保，請准宣告假執行
    。
三、被告則以：系爭承攬契約約定自開工起算，如原告無估驗進
    度或當月伊請款金額不足300,000元時，原告均應按月先給
    付伊300,000元並加計營業稅（即315,000元），於後續請款
    金額逾315,000元時再予扣除，且倘系爭承攬契約因原告因
    素終止，原告不得請求退還溢領款項。原告已給付伊104年6
    月以前依系爭承攬契約應受領之報酬，惟就104年7月至11月
    均因施作數量不足，應按月給付伊專案技術管理服務費最低
    金額315,000元及「主任＋品管＋勞安＋雜費」費用14,700元，
    共計1,648,500元【計算式：（315,000＋14,700）×5＝1,648,
    500)】，加計原告依約另應給付之「員工資遣費」、「駐場
    人員薪資」、「零用金」、「證照費」等費用共803,125元
    ，經兩造於105年7月12日進行結算，伊並就前述專案技術管
    理服務費及「主任＋品管＋勞安＋雜費」費用部分折讓600,000
    元後，方確認系爭承攬契約原告應給付之報酬總額為1,851,
    625元，原告遂簽發系爭本票及另紙面額300,000元之本票為
    憑，惟原告僅依約支付300,000元，伊執系爭本票就未實現
    之債權執行取償，自屬有法律上原因，且系爭本票債權業因
    清償而消滅，原告無確認利益等語，資為抗辯，並聲明：原
    告之訴駁回。
四、本院之判斷：
　㈠、按確認法律關係之訴，非原告有即受確認判決之法律上利
      益者，不得提起之。民事訴訟法第247條第1項前段定有明
      文。又過去不成立之法律關係，經延至目前仍繼續不存在
      時，即不失為現在之法律關係。如對於該法律關係存在與
      否，有即受確認判決之法律上利益者，自非不得就該現在
      繼續不存在之法律關係提起確認之訴。查：
　　１、系爭本票經臺灣新北地方法院以108年度司票字第3434號
        裁定准予強制執行，被告已持系爭本票向本院聲請強制
        執行（即本院108年度司執字第126268號給付票款強制
        執行事件），經本院囑託臺灣臺中地方法院以108年度
        司執助字第4041號事件執行原告對偉盟公司之承攬債權
        ，於被告聲請執行之金額本息及執行費用內向本院支付
        轉給被告，被告因此受領系爭本票票面金額1,551, 625
        元、利息323,245元、程序費用2,000元、執行費12, 42
        9元等情，業據本院調取上開事件卷宗核閱無誤。
　　２、原告主張系爭本票於超過662,173元部分對原告票據債權
        不存在，縱系爭本票業於執行程序已全額受償，原告主
        張不存在被告債權自始不存在之部分，仍不失為現在之
        法律關係，原告應有即受確認判決之法律上利益，合先
        敘明。　　　
　㈡、次按票據債務人不得以自己與發票人或執票人之前手間所
      存抗辯之事由對抗執票人。票據法第13條前段定有明文。
      依上開規定反面解釋，若票據債務人與執票人間存有直接
      抗辯之事由，自得據以主張。惟因票據係文義證券及無因
      證券，票據行為一經成立發生票據債務，與其基礎之原因
      關係各自獨立，是應由票據債務人就其抗辯之原因事實先
      負舉證責任，迨票據原因關係確定後，有關該原因關係存
      否及內容之爭執，則依一般舉證責任分配法則處理（最高
      法院106年度台簡上字第55號判決意旨參照）。查：
　　１、兩造於102年7月1日簽訂系爭承攬契約，由原告將其向偉
        盟公司承攬之系爭工程之部分工程「專業管理技術服務
        工作」交由被告承攬，系爭承攬合約第8條約定：「服
        務酬金：⒈依每月業主估驗計價實付金額之5.5%(未稅)
        服務費計算。⒉實計之付服務費用，依工程完竣之總工
        程金額及物價指數調整費用之5.5%服務費計算結案。⒊
        自開工起算如甲方（即原告）無估驗進度或當月乙方（
        即被告）請款金額不足300,000元時，甲方每月應行先
        給付乙方專案管理技術服務費300,000元(未稅)，其先
        行溢領部分費用，於甲方他期估驗請款後，再於乙方專
        案管理技術服務費內扣除。⒋本契約屬勞務性契約，若
        因甲方因素終止，甲方不得追討乙方所溢領之乙方專案
        管理技術服務費。⒌如非甲乙雙方責任因素展延工期，
        且本案超過原契約工程期限半年以上，甲方應每月另外
        增加給付乙方專案管理技術服務費(按實際駐廠人數計
        算，其薪資以75,000元/人(月)計算及實際工務所需租
        金)（未稅，不包含契約第8條第1項所列費用）」，僅
        就工程完成、進行中及因原告因素終止契約等情形明定
        報酬計算及支付，有卷附系爭承攬契約可稽（本院卷第
        29至45頁）。
　　２、次查，因原告上包偉盟公司財務困難，系爭工程延宕而
        前景不明，兩造於105年7月12日就未付報酬金額進行結
        算等情，其結算明細表已列出工程款、零用金、員工資
        遣費、牌費、派駐人員薪資等項目，最後算得原告應付
        之報酬總額為1,851,625元，原告並簽發系爭本票及另
        紙面額300,000元之本票與被告，其中300,000元已獲付
        款等情，有卷附上開本票、付款支票、結算明細表可考
        （本院卷第171、279至281頁），亦為兩造所不爭，亦
        堪信為真實。而上開明細表既已明列細項供兩造核對，
        被告就其依系爭承攬合約第8條第3款計算得受領之報酬
        尚折讓600,000元，原告並因此開立本票，則被告抗辯
        兩造已依該明細表就剩餘報酬金額達成合致，原告應依
        此付款，自非無據。
　　３、原告主張兩造於105年7月12日所為結算僅為暫行結算，
        其實際應支付之報酬仍應依系爭承攬合約第8條第2款計
        算，惟查：
　　　⑴、上開結算明細表內並無「暫行結算」、「假結算」之
          記載，且被告於計算報酬時有折讓、原告亦已開立本
          票，業如前陳，兩造是否確無已此方式結算系爭承攬
          契約應付款項之合意，尚屬可疑。
　　　⑵、證人即原告顧問兼執行人周立基雖證稱：結算明細表
          係因系爭工程每月估驗進度沒辦法支應人事開銷，所
          以原告每月預借300,000元，另外再加上牌照等費用
          給被告，待結算時再扣除。因為原告上包被停權，兩
          造當初認為重整會成功，在重整期間就以該表格為暫
          結，其工程進度44.5%亦係報表進度而非實際進度，
          後來偉盟公司沒有重整成功，業主就進行結算，被告
          可請領之報酬應以業主結算金額為準，雖然系爭承攬
          契約沒有約定，惟慣例均係如此，被告已經請領超過
          合約金額，後續也沒有來進行最後結算等語（本院卷
          第403至408頁）。惟證人周立基係原告員工，且原告
          主張其為實際負責人（本院卷第347頁），其證詞有
          所偏袒原告，應非不可想見。況證人周立基亦證稱系
          爭承攬合約並未約定非因兩造因素無法繼續履行時報
          酬如何計算，亦未曾表示被告同意最終應按業主結算
          金額計算，則依其陳述，尚不足信兩造105年7月12日
          所為結算，其真意僅係暫行結算。
　　　⑶、又查，原告於109年5月15日在臺灣臺中地方法院108年
          度司執助字第4041號執行事件中具狀聲明異議，其異
          議狀亦記載「原告開立系爭本票支付被告未付工程款
          1,551,625元」等語，則系爭本票所擔保或支付之對
          象是否非105年7月12日結算確認之款項，原告前後所
          述似有出入，亦難遽信。
　　４、綜上所述，原告既不能證明兩造就105年7月12日所為結
        算有僅係暫行結算之合意，則該結算自應認為係兩造因
        系爭承攬契約未能如期履行而結算報酬之約定，無論原
        契約如何約定，被告僅得依該約定請求給付結算金額，
        原告亦應按該金額如數給付。原告既因此開具系爭本票
        與被告，被告自享有如面額所載之票據債權，其權利並
        非不存在；被告持系爭本票循強制執行程序受償，尚非
        無法律上之原因，亦不構成不當得利。
五、從而，原告依系爭承攬契約及不當得利之法律關係，訴請確
    認被告就系爭本票於超過662,173元部分對原告票據債權不
    存在，暨命被告給付889,452元，及起訴狀繕本送達翌日起
    至清償日止，按週年利率5%計算之利息，均為無理由，應予
    駁回。原告之訴既經駁回，其假執行之聲請即失所附麗，應
    併予駁回。
六、本件事證已臻明確，兩造其餘攻擊防禦方法及所提證據，經
    本院斟酌後，核與判決結果不生影響，爰不另逐一論述。
七、訴訟費用負擔之依據：民事訴訟法第78條。 
中　　華　　民　　國　 111　　年　　 2　　月　　15　　日
                  新店簡易庭法  官　林志煌
上正本證明與原本無異。
對於本件判決如有不服，應於收受送達後20日內向本院提出上訴
書狀，上訴於本院合議庭，並按他造當事人之人數附具繕本。
如委任律師提起上訴者，應一併繳納上訴審裁判費。
中　　華　　民　　國　　111 　年　　2 　　月　　15　　日
                            書記官  陳柏志